臺灣臺北地方法院刑事判決　　　　　　　96年度易字第1168號
公　訴　人　臺灣臺北地方法院檢察署檢察官
被　　　告　戊○○
選任辯護人　高秀枝律師
上列被告因妨害名譽案件，經檢察官提起公訴（96年度偵字第75
4 號），本院判決如下：
    主  文
戊○○公然侮辱人，處拘役貳拾日，如易科罰金，以新臺幣壹仟
元折算壹日；減為拘役拾日，如易科罰金，以新臺幣壹仟元折算
壹日。
    事  實
一、戊○○於民國95年9 月間係擔任臺北市文山區調解委員會（
    址設臺北市○○區○○路220 號7 樓，下稱文山區調解會）
    秘書，負責該調解會之調解業務，並因民眾周潘英嬌就其與
    曾在臺北市文山區公所（下稱文山區公所）任職，於當時業
    已退休之丙○○之車禍糾紛案件，經周潘英嬌向該調解會申
    請而排定於95年9 月7 日下午2 時30分調解，惟丙○○遲至
    同日下午3 時35分許，始由甲○○律師陪同到場，丙○○因
    未見甫於當日下午3 時30分許離開該調解現場之周潘英嬌在
    場等候，乃質問在該處負責辦理報到業務之替代役男乙○○
    ，經乙○○報由戊○○自其辦公室到場處理，因而與丙○○
    發生爭執，戊○○乃基於妨害丙○○名譽之犯意，在上開調
    解會報到處之不特定多數人得以共見共聞之處所，以「不要
    臉」、「全公所最惡名昭彰的人」等足以減損他人名譽之言
    語，公然接續辱罵丙○○。
二、案經丙○○訴請臺灣臺北地方法院檢察署檢察官偵查起訴。
    理  由
壹、證據能力方面：
    按被告以外之人於審判外之言詞或書面陳述，除法律有規定
    者外，不得作為證據；被告以外之人於審判外之陳述，雖不
    符合同法第159 條之1 至第159 條之4 之規定，但經當事人
    於審判程序同意作為證據，法院審酌該言詞陳述或書面陳述
    作成時之情況，認為適當者，亦得為證據；當事人、代理人
    或辯護人於法院調查證據時，知有第159 條第1 項不得為證
    據之情形，而未於言詞辯論終結前聲明異議者，視為有前項
    之同意，刑事訴訟法第159 條第1 項、第159 條之5 分別定
    有明文。本件判決所引用之相關證據，其中證人即告訴人丙○○、證人甲○○、乙○○、丁○○於本院審理時，分別結
    證所為證詞，均有證據能力，而卷附由劉棣華建築師事務所
    繪製之「臺北市文山區行政中心7 樓平面圖（區公所、清潔
    隊）」（見本院卷第142 頁）係負責繪製該平面圖之建築師
    於其從事之業務上或業務過程所須製作之文書，另卷附文山
    區調解會95年9 月7 日調解事件一覽表（見本院卷第148 頁
    ）則係該調解會所屬公務員於職務上製作之紀錄文書，依刑
    事訴訟法第159 條之4 之規定，亦均有證據能力，至於現場
    照片9 張（見本院卷第143 至147 頁），雖係被告為本件訴
    訟所拍攝而提出作為證據，不符刑事訴訟法第159 條之4 之
    規定，惟被告戊○○及其選任辯護人、檢察官於本件言詞辯
    論終結前均未聲明異議，本院審酌該等證據作成之情況，並
    無違法或不當等不宜作為證據之瑕疵，揆諸前開規定，爰逕
    依刑事訴訟法第159 條之5 之規定，認該等證據資料均得作
    為證據，合先敘明。
貳、實體方面：
一、訊據被告固坦承其於前揭時、地，因與告訴人發生爭執，而
    接續對告訴人表示「不要臉」、係「全公所最惡名昭彰的人
    」等言語，惟矢口否認有何公然侮辱之犯行，辯稱：其僅係
    反駁告訴人，並無公然侮辱告訴人之意思，其選任辯護人亦
    辯護稱：被告係因告訴人與周潘英嬌之車禍案件迄未和解，
    告訴人甚至遭通緝，復未依上開調解期日準時到場調解，竟
    遲到逾1 個小時，且於遲到後，還當場質問負責辦理報到業
    務之乙○○，態度不佳，因而與告訴人發生爭執，並係在情
    急、情緒失控之狀況下，為回應告訴人之質疑而未經思索，
    在爭執對話中，對告訴人夾雜表示上開「不要臉」、「全公
    所最惡名昭彰的人」等語，此乃常人之正常反應，並無侮辱
    告訴人之真實惡意，上開言詞亦非侮辱之言詞，且本案發生
    地點並非不特定人或多數人可共見共聞之公開場合，及被告
    所為符合刑法第311 條第1 款規定之要件，應不成立公然侮
    辱罪云云。
二、經查，被告於95年9 月間係擔任文山區調解會秘書（迄今仍
    擔任該職務），負責該調解會之調解業務，告訴人則原任職
    於文山區公所，惟於當時業已退休，本件係因民眾周潘英嬌
    就其與告訴人之車禍糾紛案件，向文山區調解會申請調解，
    經排定於95年9 月7 日下午2 時30分調解，並已於2 週前通
    知兩造調解當事人到場，惟告訴人於前一日始以電話方式申
    請改期調解，故未獲被告同意，嗣周潘英嬌準時報到，且在
    場等候1 小時許仍未見告訴人到場，經調解會主席丁○○知
    會而於同日下午3 時30分許離開調解現場，告訴人則遲至同
    日下午3 時35分許，由甲○○律師陪同到場，並因未見周潘
    英嬌在場等候，乃質問在該處負責辦理報到業務之替代役男
    乙○○，經乙○○報告被告，被告乃自其辦公室到場處理，
    因而與告訴人發生本案爭執等情，業經證人甲○○、乙○○
    、丁○○於本院96年12月28日審理期日分別結證在卷，核與
    證人即告訴人於上開審理期日之證述相符，並為被告所不爭
    執，復有文山區調解會95年9 月7 日調解事件一覽表在卷（
    見本院卷第148 頁）可稽，且被告曾於爭執過程中，於上開
    報到處，接續對告訴人表示「不要臉」、係「全公所最惡名
    昭彰的人」等語，亦經證人甲○○於上開審理期日證述在卷
    ，並為被告所不爭執，均堪採信。又被告既係因上開調解糾
    紛，在前揭時、地與告訴人發生爭執，因而當場指稱告訴人
    ：「不要臉」、係「全公所最惡名昭彰的人」等語，顯有輕
    蔑告訴人、使告訴人難堪之惡意，衡諸一般社會通念，已足
    使告訴人在精神上、心理上感受難堪，並貶損告訴人之社會
    評價，自屬侮辱之言詞，並不因被告是否係夾雜於其他對話
    言詞中，或係單獨對告訴人表示而有異，亦不因被告係主動
    表示，或係回應反駁告訴人之質問而有所不同。且縱認告訴
    人就其與周潘英嬌上開車禍案件尚未達成和解或經法院判決
    ，甚至因而遭通緝，及告訴人確有未依上開調解期日準時到
    場，遲到逾1 個小時等情，均不足作為被告得以上開言語侮
    辱告訴人之依據，被告及其選任辯護人辯稱被告上開言詞僅
    係反駁告訴人，並無侮辱告訴人之真實惡意，及其選任辯護
    人另辯護稱被告上開言詞非屬侮辱之言論，均無可採。
三、按所謂侮辱，乃對他人為有害於情感名譽之輕蔑表示，足使
    他人在精神上、心理上有感受難堪或不快之虞，亦即侮辱行
    為本身具有侵害他人感情名譽之一般危險，即足當之。且按
    「刑法分則中公然二字之意義，祇以不特定人或多數人得以
    共見共聞之狀況為已足。」（司法院院字第2033號解釋）；
    「刑法上之公然侮辱罪，祗須侮辱行為足使不特定人或多數
    人得以共見共聞，即行成立。」（司法院院字第2179號解釋
    ）；「本院院字第2033號解釋所謂多數人，係包括特定之多
    數人在內，至其人數應視立法意旨及實際情形已否達於公然
    之程度而定。」（司法院釋字第145 號解釋）；「按刑法第
    309 條之公然侮辱罪，以公然為要件，所謂公然，係指不特
    定人或多數人所得共見共聞之情形而言。」（臺灣高等法院
    87年度上易字第660 號判決要旨參照）。且按「鄉、鎮、市
    公所應設調解委員會，辦理下列調解事件：一、民事事件。
    二、告訴乃論之刑事事件。」「調解委員會由委員7 人至15
    人組織之，並互選1 人為主席。鄉、鎮、市行政區域遼闊、
    人口眾多或事務較繁者，其委員名額得由縣政府酌增之。」
    「當事人兩造各得推舉1 人至3 人列席協同調解。」「就調
    解事件有利害關係之第三人，經調解委員會之許可，得參加
    調解程序。調解委員會並得逕行通知其參加。前項有利害關
    係之第三人，經雙方當事人及其本人之同意，得加入為當事
    人。」鄉鎮市調解條例第1 條、第2 條第1 項、第2 項前段
    、第17條、第18條定有明文。經查，本件被告與告訴人發生
    爭執之處所係位於臺北市○○區○○路220 號7 樓之文山區
    調解會報到處旁，當時在調解室之報到處裡面，除負責辦理
    報到業務之乙○○、告訴人及甲○○律師外，另大約有10個
    人分別坐在該報到處左右兩側之座位上等候調解，另該報到
    處前之電梯間亦有人進出，上開報到處係所有洽公之人均得
    自由進出之處所，其玻璃門係自動感應開啟，並未管制人員
    進出，而該樓層並設有臺北市文山區木柵清潔隊之辦公室，
    共同利用同一電梯上下進出等情，業經證人甲○○、乙○○
    、丁○○於本院前揭審理期日分別結證在卷（見本院卷第11
    6 至127 頁），互核相符，並有上開樓層之平面圖1 件、文
    山區調解會報到處及其調解室、會議室之現場照片9 張在卷
    （見本院卷第142 至147 頁）可稽，堪予採信。再參卷附文
    山區調解會95年9 月7 日之調解事件一覽表（見本件院第14
    8 頁）所載，該調解會於當日共依序排定21件調解事件（告
    訴人與周潘英嬌之調解案件係排在第5 件），調解當事人合
    計超過40位，如加計隨時可能進出該調解會之調解委員、協
    同各該調解案件當事人到場調解之第三人（本件告訴人即係
    由甲○○律師協同到場調解）、與各該調解案件有利害關係
    而同時到場參與調解之人、負責辦理報到業務之乙○○及該
    調解會所屬其他職員，暨上開木柵清潔隊所屬隊員等人，顯
    見上開報到處並未管制人員進出，該處與同樓層之電梯間均
    屬前揭特定多數人得自由進出之場所。且被告與告訴人發生
    本件爭執之時間為當日下午3 時35分許，依上開一覽表所示
    ，係屬第11至14件調解案件之調解時間，顯有為數相當之人
    員進出或在該處等候調解，此參當時在該報到處裡面即有約
    10名民眾在座等候調解，足證上開報告處係特定多數人得以
    共見共聞之處所，而證人甲○○、乙○○均證稱被告與告訴
    人爭執時，音量很大等語（見本院卷第120 頁、124 頁），
    是被告於該處以上開言詞侮辱告訴人時，上開自由進出之相
    關人員均得聽聞，依前揭解釋及判決例所示意旨，顯已達公
    然侮辱之程度；被告選任辯護人辯護稱上開處所非屬不特定
    人或多數人得以共見共聞之處所，自無可採。
四、另按「以善意發表言論，而有左列情形之一者，不罰：一、
    因自衛、自辯或保護合法之利益者。」刑法第311 條第1 項
    第1 款固定有明文。惟「刑法第311 條第1 款規定，因自衛
    、自辯或保護合法之利益以善意發表言論者，不罰，係指防
    衛自己或合法利益而言，若為他人防衛，為他人辯白，或為
    保護非法之利益，而惡意誹謗，則仍應處罰。」（臺灣高等
    法院89年度上易字第2088號判決要旨參照）。本件被告既係
    因前開車禍案件之調解糾紛，而於前揭時、地，公然侮辱告
    訴人，且告訴人當時並無何侵害被告合法利益之情形，被告
    復未證明其有何因自衛、自辯或保護合法之利益，而有對被
    告為上開言詞表示之正當理由，且其並非以善意發表上開言
    詞，已如前述，自無從依上開法文之規定，主張不罰。被告
    及其選任辯護人以上開爭執發生之緣由，及被告當時係因情
    急、情緒失控，為回應告訴人之質疑而未經思索，基於常人
    之正常反應而對告訴人為上開言詞表示，係對告訴人之行為
    為評論，不成立公然侮辱罪云云，自不足採。綜上，本件被
    告所為公然侮辱之犯行，事證明確，洵堪認定，應予依法論
    科。
五、核被告所為，係犯刑法第309 條第1 項之公然侮辱罪。被告
    先後以「不要臉」、「全公所最惡名昭彰的人」等言語公然
    侮辱告訴人，係出於同一公然侮辱犯意下所為之接續行為，
    應論以接續犯。爰審酌被告身為文山區調解會之秘書，負責
    承辦該調解會之調解業務，竟於處理告訴人與周潘英嬌之前
    開車禍調解案件過程中，以前揭言語公然侮辱告訴人，並考
    量其素行、年齡、生活狀況、本件犯罪之動機、手段、犯後
    態度、告訴人法益所受損害之程度等一切情狀，量處如主文
    所示之刑，並諭知易科罰金折算標準。另按犯罪在中華民國
    96年4 月24日以前者，除本條例另有規定外，有期徒刑、拘
    役或罰金，減其刑期或金額2 分之1 ，96年7 月4 日制定公
    布，並自96年7 月16日施行之中華民國96年罪犯減刑條例第
    2 條第1 項第3 款定有明文。本件被告之犯罪時間係在96年
    4 月24日以前，復核無該條例所定不予減刑之情形，爰依該
    條例第2 條第1 項第3 款之規定，減其刑2 分之1 ，並諭知
    減刑後易科罰金之折算標準，以示懲儆。
據上論斷，應依刑事訴訟法第284 條之1 、第299 條第1 項前段
，刑法第309 條第1 項、第41條第1 項前段，刑法施行法第1 條
之1 第1 項前段、第2 項，中華民國96年罪犯減刑條例第2 條第
1 項第3 款、第7 條、第9 條，判決如主文。
本案經檢察官涂永欽到庭執行職務。
中　　華　　民　　國　　96　　年　　1 　　月　　11　　日
      　　　　　　刑事第十一庭  法  官  陳勇松
以上正本證明與原本無異。
如不服本判決，應於判決送達後10日內，向本院提出上訴狀。
中　　華　　民　　國　　97　　年　　1 　　月　　14　　日
　　 　　　　　　　　　   　  　書記官　馬正道
附錄本案論罪科刑法條全文：
刑法第309條
公然侮辱人者，處拘役或三百元以下罰金。
以強暴犯前項之罪者，處一年以下有期徒刑、拘役或五百元以下
罰金。
